【裁判字號】    97,上訴,2061
【裁判日期】    980430
【裁判案由】    偽造文書等
【裁判全文】
臺灣高等法院高雄分院刑事判決        97年度上訴字第2061號
上  訴  人  臺灣屏東地方法院檢察署檢察官
上  訴  人
即  被  告  癸○○
            己○○
共      同
選任辯護人  戴國石律師
被      告  壬○○○
            辛○○
共      同
選任辯護人  戴國石律師
被      告  甲○○
            乙○○（原名呂岱璇）
上列上訴人等因被告等偽造文書等案件，不服臺灣屏東地方法院
95年度訴字第1057號中華民國97年11月21日第一審判決（起訴案
號：臺灣屏東地方法院檢察署91年度偵字第3646號），提起上訴
，本院判決如下：
    主  文
原判決關於己○○部分撤銷。
己○○共同以加害生命之事，恐嚇他人致生危害於安全，處有期
徒刑陸月，如易科罰金，以銀元佰元即新臺幣玖佰元折算壹日
；減為有期徒刑月，如易科罰金，以銀元佰元即新臺幣玖佰
元折算壹日。
其他上訴駁回。
    事  實
一、緣屏東縣境內各河川之砂石業者，為配合政府河川管理之業
    務，及整合荖濃溪及隘寮溪砂石採取之統一管理，依各河川
    流域劃分成三個區區內之合法業者自組聯合自律管
    理委員會，委員們再共同籌組一家砂石開發股份有限公司，
    負責採石區業務之統籌，其中第三區段之範圍為「隘寮溪鹽
    埔段」，交由於民國（下同）86年8 月16日成立衛道砂石開
    採股份有限公司（下稱衛道公司）管理，該公司之代表人為
    甲○○，而「隘寮溪鹽埔段聯合自律管理委員會」則由川男
    有限公司（負責人為甲○○）、富鈺砂石企業行、仕和企業
    有限公司（負責人丑○○）、旭一股份有限公司（負責人原
    為巳○○後變更方詳發）、全億砂石企業行等9 家公司合組
    而成，主任委員為丑○○。癸○○於89年4 月間以代理股東
    呂岱璇之方式參與衛道公司之業務。89年5 月15日上午9 時
    許，癸○○為阻止丙○○在屏東縣鹽埔鄉○○○○○段之隘
    寮堰工地開工，竟基於恐嚇危害安全之犯意，對丙○○恫稱
    ：「沒有經過我的允許，不准施工，誰敢施工，誰就試試看
    」等語，丙○○因而心生畏懼，危害於其生命安全，而將帶
    來之怪手、大貨車撤離現場，致生危害於生命安全。
二、己○○受僱於癸○○在屏東縣鹽埔鄉○○○○○段之隘寮堰
    工地工作，89年7 月間某日，帶同不詳姓名成年男子4 人在
    上述隘寮堰堤防與「衛道公司」股東戊○○、丁○○相遇，
    己○○竟與該4 名不詳姓名成年男子共同基於恐嚇危害安全
    之犯意聯絡，將戊○○、丁○○圍住，作勢欲毆打戊○○，
    並令同行不詳姓名成年男子4 人認清丁○○臉孔而對之恫稱
    ：「以後在鹽埔地區看到你，就要將你打死」等語，致戊○○、丁○○等2 人均心生畏懼，危害於渠等生命安全，不敢
    再前往上址現場。
四、案經臺灣高等法院高雄分院檢察署函令臺灣屏東地方法院檢
    察署檢察官偵查起訴。
    理  由
甲、證據能力部分：
  (一)按被告以外之人於審判外之言詞或書面陳述，因違反直接審
    理及言詞審理之原則，應令踐行證人具結程序並使被告得以
    行交互詰問權利，始符合正當法律程序及憲法賦予人民訴訟
    權及防禦權之旨，司法院大法官會議釋字第384 號、第582
    號解釋意旨可供參考。又依刑事訴訟法第159 條第1 項規定
    ，被告以外之人於審判外之言詞或書面陳述等傳聞證據，原
    則上無證據能力，本件公訴意旨提出證人丑○○、戊○○、
    庚○○○、寅○○、陳志成、陳建彰、陳順明於司法警察調
    查中所為陳述，及就被告癸○○、己○○案件部分，各就其
    自己以外本案其他共同被告於警詢中之陳述，均為被告以外
    之人於審判外之陳述，除據被告癸○○、己○○於本院行準
    備程序時，均明示不同意採為證據，復查無得為證據之例外
    情形，則該等警詢中所為陳述，除依刑事訴訟法第166 之1
    第2 項、第3 項第6 款，第166 條之2 等規定，及行使反詰
    問之一方得以陳述人先前不一致之陳述為彈劾證據之原則，
    而用以為爭執被告、證人、鑑定人陳述證明力之彈劾證據外
    ，不得直接作為認定被告犯罪事實存否之證據。
  (二)被告以外之人於審判外之陳述雖不符刑事訴訟法第159 條之
    1 至之4 等4 條之規定，而經當事人於審判程序同意作為證
    據，法院審酌該言詞陳述或書面陳述作成時之情況，認為適
    當者，亦得為證據，刑事訴訟法第159 條之5 第1 項定有明
    文。其立法意旨在於傳聞證據未經當事人之反對詰問予以核
    實，原則上即予排除，惟若當事人放棄反對詰問權，於審判
    程序中表明同意以該等傳聞證據為證；基於尊重當事人對傳
    聞證據之處分權，並充實證據資料以利真實發見，強化言詞
    辯論功能，促使訴訟程序順暢進行，則予上開傳聞證據亦具
    有證據能力。原審共同被告辰○○部分，就公訴意旨提出除
    被告自己以外本件其餘共同被告於警詢中所為陳述，既據被
    告辰○○於原審行準備程序時明示不爭執其證據能力，依其
    製作係警員在日常辦公所在之警局內依法詢問，詢畢並由受
    詢人審視記載內容後簽名以示與所述意旨相符，不當製作之
    可能性極低，應認為有證據能力。
  (三)被告以外之人於檢察事務官、司法警察官或司法警察調查中
    所為之陳述，與審判中不符時，其先前之陳述具有較可信之
    特別情況，且為證明犯罪事實存否所必要者，得為證據，刑
    事訴訟法第159 條之2 定有明文。就公訴意旨提出證人丙○○於警詢中之陳述部分，被告癸○○、己○○於原審行準備
    程序時，明示爭執其證據能力；於本院審理時否認證人戊○○於警詢中之證據能力。而證人丙○○於原審審理時到庭具
    結後所證述之內容，除與其警詢中證述情節有異，對公訴意
    旨所指其前揭時地遭恐嚇之事，均表示當時伊不在場，只是
    間接聽說云云，然其歧異之原因，既據證人明示係因時間久
    遠，所言均憑記憶，若有出入，應以最初所述為真等語（原
    審(三)卷第39頁）；證人丁○○於本院審理時雖亦證稱警詢所
    陳述實在，惟亦證稱事情發生係在傍晚且視線不好，無法確
    定是否為己○○所恐嚇等語（見本院上訴卷第135 頁）；核
    與其於警詢時指證被告己○○率同不詳姓名之人將渠等圍住
    並施以恐嚇等情不合。證人戊○○於警訊時併證稱：己○○
    有作勢欲毆打等語，而其於原審審理時則否認上情，本院審
    酌證人於原審審理中到庭時，距案發時間已歷時多年，其因
    時間久遠致記憶內容有所出入，且渠等於警詢為證述時，被
    告己○○、癸○○均不在場，較之渠等於原審或本院審理時
    面對在庭之被告己○○等人壓力較大，是渠等2 人於警詢中
    所為陳述顯具有較可信之特別情況，揆諸前開說明，應認為
    有證據能力。
乙、實體部分：
一、訊據上訴人即被告癸○○、己○○分別否認有事實欄所載之
    恐嚇丙○○、戊○○、丁○○之犯行，被告癸○○辯稱：當
    時伊雖有去現場，惟並未丙○○講話，如何能恐嚇他，且丙○○在原審作證時亦證稱當天他沒有與伊對話，何況衛道公
    司通行開採現場之橋樑係向他人承租之便橋，因租約到期，
    在89年4 月14日經衛道公司開會決定拆除歸還物主，通往隘
    寮溪鹽埔段之隘寮堰工地之道路業經損壞，經濟部水利處第
    七河川局亦同意自89年5 月15日起修護，則丙○○如何將怪
    手、大貨車開入工地，經其恐嚇後始又將機具撤出，足徵其
    於警詢所證委無可採云云；被告己○○則辯稱：當天6 點多
    伊要下班時在隘寮堰堤防遇到戊○○，那時有很多人，伊係
    向戊○○說董事長有交代欠公司的錢要繳等語，就離去，伊
    並無恐嚇戊○○等人云云。
二、經查：
  (一)被告癸○○於前揭時地率同數人前往上址時，確曾出面對丙○○恫稱：沒有經過伊允許，不准動工，誰敢施工，誰就試
    試看等語之事實，業據證人丙○○警詢中證稱：「89年5 月
    15日上午9 時許，在屏東縣隘寮堰施工工地，聯管會委員事
    前就協議砂石配料由各委員平均分得，但是癸○○率己○○
    及其小弟多人趕到現場恐嚇我們沒有經過他的允許不准施工
    ，誰敢施工誰就試試看，當時我已僱了怪手一台、貨車三輛
    在工地待命準備施工，聽到癸○○來恐嚇後我很害怕，他也
    叫我們將怪手及貨車全部拖離工地，所以我就將自己請來的
    怪手及貨車拖離工地」等語（見90年度查字第116 號卷第57
    頁）。核與在場之證人戊○○於檢察官偵查中證稱：「89年
    5 月15日我要開採時，癸○○帶一些兄弟來恐嚇我們不可開
    採」等語（見偵字第3646號第32頁）；於原審審理時證稱：
    「（89年5 月15日9 時許你與丑○○、丁○○，共同至屏東
    縣鹽埔鄉上述隘寮堰工地拜拜，股東丙○○亦率領怪手1 台
    及大貨車3 部準備開工，癸○○率己○○、呂岱璇及不詳姓
    名男子多人趕至現場，阻止丙○○動工，癸○○單獨對丙○○恫稱：『沒有經過我的允許，不准施工，誰敢施工，誰就
    試試看』等語，是否有此事？）有此事」、「我有聽到」、
    「（被告癸○○說的很大聲嗎？）很大聲」等語相符（見原
    審(二)卷第57頁）。是渠等所證應堪採信。
  (二)證人丙○○於原審審理時雖翻異前證，改口證稱：「當時並
    不在場，只是間接聽說」云云，然其亦證稱：係因時間久遠
    ，所言均憑記憶，若有出入，應以最初所述為真等語（見原
    審(三)卷第39頁）。且證人丑○○於原審審理時亦具結證稱：
    「當天伊是在下游，是丙○○下來之後跟伊講說他（指癸○○）有講這些話」等語（見原審(二)卷第70頁），堪認證人丙○○於警詢中係記憶尚新之情形下所言較為可信。
  (三)證人即本件共同被告甲○○於警詢時證稱：「（戊○○於何
    時開始僱工開採砂石？）戊○○於89年5 月15日開始僱工進
    入採砂石區內竊盜砂石」等語（見里警刑字第1755號卷第2
    頁）；而被告癸○○於檢察官偵查中亦供稱：「當時在工地
    發生糾紛的是呂岱璇跟戊○○及丑○○，因戊○○跟丑○○
    私自要把近的砂石開採，呂岱璇去阻止」等語（見偵字第36
    46號卷第63頁）。足徵89年5 月15日上午戊○○等已僱工備
    妥器具前往隘寮堰施工無訛。是證人丑○○於原審審理中證
    稱：「現場道路（供器械通行之便道）於開工前即已做好」
    等語（見原(二)卷第76頁）；證人丙○○於原審審理時與被告
    癸○○當庭對質時，猶具體證稱：開採砂石所要求的路不需
    要很正式，只要怪手撥一撥、壓一壓即可，單以公文來看路
    通不通並不準，伊確定當時是有簡易道路可供大卡車通行」
    等語（見原審(三)第39頁反面），均可採信。被告癸○○於原
    審及本院審理時分別提出隘寮溪鹽埔段第三區段聯合自律管
    理委員會函、經濟部水利處第七河川局函及相關現金支出傳
    票、請款單，均不足為其有利之認定。何況依經濟部水利處
    第七河川局89年5 月10日（89）水利七管字第0895002881號
    函所示，其准許延展業者採取上開隘寮溪鹽埔段砂石之期限
    ，係自89年5 月15日至89年5 月25日（見警卷第13頁、第14
    頁），僅短短11日而已，對爭取、期待多時之業者，豈有不
    事先準備而將許可期間浪費供施作該等架設工程使用之理，
    是證人所述，堪可採信，被告癸○○所辯，顯與事理不符，
    欲蓋彌彰，其前揭犯行，堪予認定。
  (四)被告己○○於89年7 月間，前揭時地夥同不詳姓名成年男子
    4 名對戊○○、丁○○恫以：「以後在鹽埔地區看到你，就
    要將你打死」等語之事實，業據證人丁○○於警詢中證稱：
    「89年7 月份我及戊○○前往屏東縣盬埔鄉找主委丑○○在
    隘寮溪堤防上遇見己○○帶4 名青少年前來將戊○○圍起來
    ，作勢要打戊○○；亦要求旁邊的小弟將我圍起來，叫小弟
    們將我們認清楚，在鹽埔地區再看到我時要將我打死，導致
    我害怕，都不敢前往鹽埔工地」等語；核與戊○○於警詢中
    證述情形相符（見查字第116 號卷第43-44 、35頁）。證人
    戊○○事後於96年11月13日在原審審理時證稱：沒有作勢要
    打我，沒有印像有恫嚇云云，應係時間久遠所致，難採為被
    告己○○有利之認定。
  (五)綜上所述，被告癸○○、己○○所辯均無可採，渠等前揭恐
    嚇之犯行均已堪認定。
三、刑法於94年2 月2 日修正公布，95年7 月1 日施行，關於法
    律變更之比較適用原則，新法第2 條第1 項之規定，係規範
    行為後法律變更所生新舊法律比較適用之準據法，於新法施
    行後，應適用新法第2 條第1 項之規定，為「從舊從輕」之
    比較。比較時應就罪刑有關之共犯、未遂犯、想像競合犯、
    牽連犯、連續犯、結合犯，以及累犯加重、自首減輕暨其他
    法定加減原因（如身分加減）與加減例等一切情形，綜其全
    部罪刑之結果而為比較。經查：(一)本件被告癸○○、己○○
    分別為前開行為後，刑法第33條第5 款修正規定「罰金：新
    臺幣1 千元以上，以百元計算之。」，而修正前刑法第33條
    第5 款規定「罰金：1 元以上。」，若換算為新臺幣，僅為
    新臺幣3 元，比較新舊法結果，就2 人所犯均為刑法第305
    條恐嚇罪法定本刑為罰金刑部分，以被告行為時即修正前刑
    法所定罰金刑之下限較有利於行為人。(二)就被告己○○所犯
    涉及共同正犯部分，修正前刑法第28條規定：「2 人以上共
    同實施犯罪之行為者，皆為正犯」，修正後則規定為「2 人
    以上共同實行犯罪之行為者，皆為正犯」，依修法意旨乃為
    強調個人責任，及犯罪之處罰乃針對行為，而非處罰行為人
    之思想或惡性，即重視客觀之犯罪行為，故有修正共同正犯
    之參與類型，確定在「實行」概念下之共同參與行為，始成
    立共同正犯，以別於舊法時代將「實施」2 字涵蓋陰謀、預
    備、著手、實行之概念在內。經比較新舊法結果，修正後刑
    法對成立共同正犯之範圍較狹隘，自以適用修正後刑法對於
    被告己○○較為有利，惟因無論依修正前或修正後之刑法第
    28條之規定，被告己○○均應論以共同正犯，而法定罰金刑
    部分復以修正前較為有利。是經綜合上開比較結果，被告癸○○、己○○所犯，均以修正前之規定較有利，依刑法第2
    條第1 項前段，應全部適用最有利於被告之行為時法律。
四、核被告癸○○、己○○所為，均係犯刑法第305 條恐嚇危害
    安全罪。被告己○○與前開不詳姓名成年男子4 名就所犯恐
    嚇犯行有犯意聯絡及行為之分擔，依94年2 月2 日修正公布
    前刑法第28條規定，均為共同正犯。被告己○○前開一行為
    恐嚇2 名被害人，成立2 罪名並侵害2 法益，應依刑法第55
    條想像競合之例，從一情節較重者，即對丁○○部分之恐嚇
    犯行，論以一個恐嚇罪。
五、原審因認被告癸○○被訴恐嚇丙○○之犯罪事證明確，而適
    用刑法第305 條之規定，審酌其前於83年間因違反選舉罷免
    法案件，經本院以83年度上訴字第529 號判處有期徒刑6 月
    ，褫奪公權1 年，緩刑2 年確定後，迄今尚無因犯罪經法院
    判刑確定之紀錄，有臺灣高等法院被告前案紀錄表在卷可按
    ；考量本件因砂石開採業務糾紛而對被害人恐嚇犯罪之動機
    ，在荒僻溪邊以上開內容對人實施恐嚇之手段及情狀，對被
    害人法益所生危害之程度，犯罪後之態度等一切情狀，量處
    有期徒刑6 月。復敘明其犯罪時間在96年4 月24日以前，合
    於減刑條件，爰依中華民國96年罪犯減刑條例第2 條第1 項
    第3 款之規定，減其刑期2 分之1 為有期徒刑3 月；另敘明
    刑法第41條於被告癸○○等犯罪後，業於95年7 月1 日生效
    施行，關於易科罰金之折算標準，原規定以銀元1 元以上3
    元以下折算1 日，修正後規定則以新臺幣1 千元、2 千元、
    3 千元折算1 日，自應以修正前之易科罰金之標準對其較有
    利，而依修正前刑法第41條第1 項前段規定，諭知如易科罰
    金以銀元300 元即新台幣900 元折算1 日。經核原判決此部
    分認事用法並無違誤，量刑亦稱允當，被告癸○○上訴意旨
    否認犯行指摘原判決不當，為無理由；而如後所述，檢察官
    上訴意旨認被告癸○○另涉有呂岱璇（已更名為乙○○）恐
    嚇丑○○部分亦屬無理由，應予駁回。
六、原審因認被告己○○被訴恐嚇戊○○、丁○○之犯罪事證明
    確，據以論罪科刑，固非無見，惟被告己○○確有作勢欲毆
    打戊○○為恐嚇之事實，業經戊○○及丁○○於警詢時證述
    一致，原判決認無此部分恐嚇之事實，尚有未合。被告己○○上訴意旨否認犯行，指摘原判決不當，固屬無理由，惟原
    判決既有上開可議，自應由本院將原判決關於被告己○○部
    分撤銷改判。爰審酌被告己○○犯後雖否認犯行，惟態度尚
    稱良好，教育程度為國民中學畢業、職業為工人，此經其於
    警詢時陳明在卷，另考量因砂石開採業務糾紛而對被害人恐
    嚇，在荒僻溪邊以上開內容對人實施恐嚇之手段及情狀，迄
    未取得被害人之諒解，對被害人法益所生危害之程度等一切
    情狀，仍量處有期徒刑6 月。又其犯罪時間在96年4 月24日
    以前，合於減刑條件，爰依中華民國96年罪犯減刑條例第2
    條第1 項第3 款之規定，減其刑期2 分之1 為有期徒刑3 月
    。再者刑法第41條於其犯罪後，業於95年7 月1 日生效施行
    ，關於易科罰金之折算標準，原規定以銀元1 元以上3 元以
    下折算1 日，修正後規定則以新臺幣1 千元、2 千元、3 千
    元折算1 日，自應以修正前之易科罰金之標準對其較為有利
    ，爰依修正前刑法第41條第1 項前段規定，諭知如易科罰金
    以銀元300 元即新台幣900 元折算1 日。
七、公訴意旨另以癸○○：(一)於89年5 月15日9 時許，阻止丙○○動工對丙○○恐嚇後復前往隘寮溪下游另一工地唆使乙○○上前抓住丑○○之衣領，指其為何未經癸○○之同意即擅
    採砂石，並當場出手毆打丑○○及踢凹丑○○之座車（車牌
    號碼D7-6218 號，以上傷害及毀損部分均未據告訴），致使
    丑○○心生畏懼，匆忙離開現場；(二)89年6 月間某日，在上
    開同一工地，復秉承先前同一恐嚇之概括犯意，單獨以言詞
    恐嚇庚○○○，稱非經其同意不得在該處動工，否則試試看
    等語，致使庚○○○亦心生畏懼，因認被告癸○○此部分犯
    行亦構成恐嚇危害安全罪。公訴人認被告癸○○涉有此部分
    罪嫌，係以共同被告乙○○及證人庚○○○之指訴為主要論
    據。訊據被告癸○○則否認有公訴人所指此部分犯行，辯稱
    ：乙○○與丑○○發生爭執與伊無關，郭瑞香先後指訴不一
    顯然不可信等語。經查：(一)證人丑○○於警詢時係證稱：「
    我因回下游工地卻被癸○○代理之股東呂岱璇攔截下來，並
    抓住我的胸領，指出為何未經癸○○同意而開採砂石，並當
    場毆打我，也將我的車輛當場打砸毀」等語（見90年度查字
    第116 號卷第14頁）。於檢察官偵查中證稱：「我在15日有
    被告呂岱璇打」等語（見偵字第3646號卷第32頁），固指證
    乙○○動手毆打、攔截，抓胸領及質問之情事，惟並未指證
    其有出言恫嚇。(二)證人乙○○於警詢時係證稱：「是癸○○
    教我去阻撓丑○○開採砂石」等語（見90年度查字第116 號
    卷第51頁），並未指證被告黃漢清有唆使伊對被害人丑○○
    為恐嚇之行為。(三)按告訴人之告訴，係以使被告受刑事追訴
    為目的，其指訴是否與事實相符，仍應調查其他證據，以資
    審認，必被害人所述被害情形，無瑕疵可擊，且就其他方面
    調查，又與事實相符，始足據為有罪判決之基礎。本件告訴
    人庚○○○於警詢時固證稱：「89年6 月份時，在屏東縣隘
    寮堰施工地，癸○○夥同3 、4 位男子使用暴力及言詞恐嚇
    威脅我，叫我在施工地點的砂石不得處理，一定要經過伊同
    意才處理」等語（見90年度查字第116 號卷第66頁）。惟究
    竟被告黃漢清係如何使用暴力？使用何種言詞恐嚇？均屬語
    意不清；至於要經其同意始能開採等語，亦不能認係以加害
    身體、生命或財產之事恐嚇他人。而其於原審審理時雖證稱
    ：「「（89年間隘寮溪開採時，被告癸○○、被告己○○有
    沒有帶人到該處，癸○○看你要開工，就語帶恐嚇你不准開
    工？）他說那裡是由他全部處理，要開工要他同意，之前他
    跟我說要來會議，如此砂石廠才能保住，不然砂石場就會沒
    有，之後我去公會繳錢，就不讓我繳了」、「（癸○○有沒
    有說如果開工，就試看看）有，他說完我們就把怪手開走」
    等語（見原審(二)卷第78頁）。旋又證稱：「（誰叫你不要動
    工，否則試看看，是誰說的？）我沒有注意看是誰說的」等
    語（見同上筆錄）。其就係何人出言恐嚇、目的係要求其出
    席開會，亦或阻止其開工，恐嚇之內容係表示將令其砂石場
    無法經營，亦或抽象為危害生命安全之暗示等情，均莫衷一
    是，顯然尚有重大瑕疵，揆諸前開說明，自難執為被告癸○○不利之認定。綜上所述，公訴人所指被告癸○○此部分罪
    嫌尚屬不能證明，本應為無罪之判決，惟公意旨認此部分與
    前揭論罪科刑部分有連續犯之裁判上一罪關係，故不另為無
    罪之判決，原審因認此部分犯罪不能證明，惟不另為無罪之
    諭知，經核與法並無不合，檢察官上訴意旨仍以上開告訴人
    之指訴，認原判決認定事實有誤，指摘原判決此部分不當，
    為無理由，應予回。
貳、無罪上訴駁回部分
一、公訴意旨另以：(一)乙○○係衛道公司股東，89年5 月15日上
    午某時，在屏東縣鹽埔鄉○○○○○段之隘寮堰下游工地開
    工，因癸○○之唆使，而基於恐嚇之犯意聯絡，上前抓住丑
    ○○之衣領，指其為何未經癸○○之同意即擅採砂石，並當
    場出手毆打丑○○及踢凹丑○○所有車牌號碼D7-6218 號座
    車（傷害及毀損部分均未據告訴），致使丑○○心生畏懼，
    匆忙離開現場，因認因認被告乙○○涉犯刑法第305 條恐嚇
    危害安全罪嫌。(二)癸○○於90年3 月間，為遂其入主衛道公
    司之企圖，與甲○○、己○○、辰○○（辰○○部分業經原
    審判處罪刑確定）、壬○○○、辛○○等人基於偽造文書之
    共同概括犯意聯絡，推由甲○○先將其在衛道公司之持股共
    135 萬股（每股10元），轉讓其中42萬股予癸○○，各轉讓
    其中21萬股予辰○○、壬○○○、辛○○等3 人（或己○○
    ），甲○○僅剩30萬股，再將陳含笑持股共21萬股全部轉讓
    予己○○（或辰○○、壬○○○、辛○○等3 人中之1 人）
    ，增加癸○○、己○○、壬○○○、辰○○、辛○○等五人
    為股東（陳含笑股東身分踢除），衛道公司股東人數因而增
    至13人，癸○○、甲○○、己○○等3 人，再以甲○○持股
    轉讓超過二分之一以上，其董事職務當然解任為由，由甲○○以衛道公司之名義，於90年3 月14日寄發將於90年3 月26
    日上午10時在屏東市○○路187 號1 樓長峻法律事務所改選
    董事及監察人等事項之股東會通知予戊○○等人，戊○○、
    呂岱璇（代陳建彰）、丑○○、陳順明、丙○○等5 人，依
    通知之時間準時到場，癸○○明知該股東會尚未開會，且當
    時僅有癸○○、甲○○在場，竟告知戊○○等5 人股東會已
    開完為塘塞，戊○○等5 人遂敗興而歸。癸○○、甲○○等
    人事後即偽造該日之股東臨時會議事錄，內容略為：90年3
    月26日上午10時在衛道公司會議室召開股東臨時會議，出席
    股東計13人，代表股數計參佰萬股，主席陳建彰，紀錄己○○，決議推選癸○○、甲○○（南）、己○○為董事，壬○○○為監察人之會議議事錄，旋於17日，透過知情之辰○○
    協助，以上開偽造之股東臨時會議事錄等資料，向經濟部中
    部辦公室申請衛道公司變更登記。股東戊○○等5 人，則以
    聲明書向屏東縣政府抗議衛道公司於該日改選之董事及監察
    人無效，屏東縣政府收狀後，轉請經濟部中部辦公室審核，
    之後遭該部於90年4 月4 日，以經（90）中字第0903196729
    0 號函，以核與規定不符予以退件，並請衛道公司依公司法
    第220 條規定辦理（註：由監察人巳○○召集股東會，再依
    同法第208 條或第203 條召開董事會），癸○○、辰○○等
    人仍不死心，於90年4 月16日，復以衛道公司之名義，向經
    濟部中部辦公室申請自行召集臨時股東會，惟仍經該部以監
    察人巳○○尚在任，仍請依前函由監察人召集會議予以駁回
    ，癸○○復與辰○○等人於90年4 月30日，偽造巳○○之申
    請書，再向經濟部中部辦公室申請依公司法第220 條召集股
    東會，該部復於90年5 月3 日，再以監察人依法可召集股東
    會無庸報經該部之公文函覆，癸○○、甲○○、己○○等人
    繼於90年5 月10日，明知未依規定通知全體股東召開股東臨
    時會，竟偽造內容略為：90年5 月10日10時，地點：衛道公
    司會議室，由全體13位股東均出席，會議主席巳○○，紀錄
    己○○，決議推選癸○○、甲○○、己○○為董事，壬○○○為監察人之議事錄，及於同日11時許，假借召開董事會議
    ，決議推選被告癸○○為董事長，並將衛道公司遷至屏東市
    ○○○街4 號1 樓，壬○○○等人並提供其國民身分證影本
    ，於同年月15日，透過知情之辰○○，再向經濟部中部辦公
    室申請公司變更登記，該部亦於同日准予變更登記，癸○○
    至此達成其目的，致使其餘股東丑○○等人受有損害，因認
    被告癸○○、甲○○、己○○、壬○○○、黃秋月涉犯刑法
    第216 條、第210 條行使偽造文書罪嫌。
二、按犯罪事實應依證據認定，無證據不得認定犯罪事實；不能
    證明被告犯罪者，應諭知無罪之判決，刑事訴訟法第154 條
    第2 項、第301 條第1 項分別定有明文。又認定犯罪事實所
    憑之證據，雖不以直接證據為限，間接證據亦包括在內，然
    而無論直接證據或間接證據，其為訴訟上之證明，須於通常
    一般之人均不致有所懷疑，而得確信其為真實之程度者，始
    得據為有罪之認定，倘其證明尚未達到此一程度，而有合理
    之懷疑存在而無從使事實審法院得有罪之確信時，即應由法
    院為諭知被告無罪之判決，最高法院著有76年臺上字第4986
    號判例可資參照。
三、本件公訴意旨認：(一)被告乙○○涉犯上開恐嚇危害安全犯行
    係以：(1)被告乙○○於警詢中之供述（見查字第116 號案卷
    第51頁）；(2)證人戊○○、丁○○於警詢中證述（見同上卷
    第33-34 頁、第42頁）；(3)證人丑○○於警詢及檢察官偵查
    之證述（見查字第116 號案卷第14頁、偵字第3646號卷第32
    頁）；(二)被告癸○○、甲○○、己○○、壬○○○、黃秋月
    涉偽造文書犯行係以：(1)被告壬○○○於檢察官偵查中之供
    述（見偵字第3646號卷第104 頁）；(2)證人丙○○於警詢中
    之證述（見查字第116 號案卷第57頁）；(3)原審同案被告辰
    ○○於檢察官偵查中之證述（見偵字第3646號案卷第39頁）
    ；(4)甲○○名義所發開會通知（見查字第116 號案卷第167
    頁）；(5)卷附臺灣省建設廳第三科衛道公司登記資料案卷所
    附「衛道公司90年3 月26日上午10時股東會會議紀錄」等為
    其論據。
四、訊據被告乙○○於固不否認於有於公訴人所指時間前往隘寮
    溪工地現場並與丑○○發起爭執，惟堅詞否認有踢損其座車
    並予恐嚇之犯行，於原審審理時辯稱：伊當時係因未據告知
    河川局已經核准展延開採砂石之事，當日突經人以電話告知
    丑○○等人已開始前往開採，乃趕往上址向丑○○質問何以
    得悉可開工之公文而未予告知即獨自開採等語；於本院審理
    時辯稱：當時伊係質問丑○○為何沒有通知，丑○○不回答
    就要離開，伊告訴丑○○沒有回答就不能走，伊要拉丑○○
    的衣服沒有拉到，丑○○就離開，伊根本未踼凹丑○○的座
    車，亦未恐嚇丑○○等語。訊據被告癸○○、甲○○、己○○、壬○○○、黃秋月亦否認有何偽造文書或行使偽造文書
    犯行，被告癸○○、甲○○、己○○均辯稱：渠等與辰○○
    ，及分別代理股東壬○○○、黃秋月出席之人陳紫標、子○○共6 人於90年3 月26日上午確曾在上址召開股東會，並無
    偽造會議紀錄等語；被告癸○○另辯稱：當日開完股東會後
    ，伊旋即將會議紀錄等資料交給辰○○辦理變更登記，至嗣
    後完成登記前發生之事，伊均不知情，亦未曾接獲90年5 月
    10日上午10時之開會通知，遑論參加，伊不知實際有無開會
    等語；被告壬○○○、黃秋月則辯稱：渠等分別係癸○○之
    妻、姊，且渠等僅收到90年3 月26日股東會議通知，惟均授
    權癸○○處理，不曾過問股東會的事等語。
五、經查：
  (一)證人丑○○於警詢時係證稱：「我因回下游工地卻被癸○○
    代理之股東呂岱璇攔截下來，並抓住我的胸領，指出為何未
    經癸○○同意而開採砂石，並當場毆打我，也將我的車輛當
    場打砸毀」等語（見90年度查字第116 號卷第14頁）。於檢
    察官偵查中證稱：「我在15日有被告呂岱璇打」等語（見偵
    字第3646號卷第32頁），固指證乙○○動手毆打、攔截，抓
    胸領及質問之情事，惟並未指證乙○○有何以加害其生命、
    身體、自由、名譽、財產之事對其恐嚇之情事，核與刑法第
    305 條恐嚇罪之構成要件不合。是縱令乙○○確有傷害或毀
    損之行為，亦難謂係恫嚇。而被告乙○○於警詢時亦僅供稱
    ：「是癸○○教我去阻撓丑○○開採砂石」等語（見90年度
    查字第116 號卷第51頁），是公訴人認被告乙○○坦承犯行
    ，亦有誤會。
  (二)被告癸○○、甲○○、己○○及辰○○及以股東即被告壬○○○、黃秋月之代理人之子○○、陳紫標等6 人確於90年3
    月26日分別自行或以股東代理人身分召開股東會後，由被告
    癸○○將會議紀錄等交由辰○○辦理公司變更登記之事實，
    業據被告癸○○於原審審理時提出是日出席股東代表包括癸○○、甲○○、己○○、辰○○、壬○○○（由子○○代理
    ）、辛○○（由陳紫標代理）等人選舉董、監事簽署之選票
    為證（見原審(三)卷第115-120 頁），並以有甲○○於90年3
    月14日以衛道公司董事長名義所發，訂於90年3 月26日上午
    10時在屏東市○○路187 號1 樓召開改選董事及監察人等事
    項之開會通知在卷可憑（見查字第116 號案卷第167 頁）。
    而當日臨時股東會出席人員有甲○○、癸○○、己○○、陳
    紫標、辰○○，出席股東計6 人代表股份數156 萬股，已發
    行股份總數300 萬股，會議地點為屏東市○○路187 號1 樓
    ，主席為甲○○，有辰○○及被告癸○○於原審所各提出之
    股東會會議紀錄在卷可憑（見原審(一)卷第147 頁、(二)卷第15
    4 頁）。證人戊○○於原審審理時亦證稱：「（90年3 月14
    日被告甲○○是否有以衛道公司名義，通知你們90年3 月26
    日在屏東市○○路187 號1 樓的長峻法律事務所開股東大會
    ，是否有此事？）有」、「（這個股東大會你有收到通知嗎
    ？）有」、「（是否每位股東都到？）是否全到齊我不知道
    」、「（除你之外，呂岱璇、丑○○、陳順明、丙○○是否
    有到？）都有到」、「（你去了之後，有沒有參加開會？）
    沒有參加開會，因為去之後他們說時間過了」、「（誰說的
    ？）律師說的，不記得律師名字」等語（見原審(二)卷第59-6
    0 頁）。證人丑○○於檢察官偵查中亦證稱：「我們有去，
    因為有寄開會通知給我們」」等語（見偵字第3646號第99頁
    ）。如被告癸○○等存心偽造改選董、監事股東臨時會議紀
    錄，應無大費周章，通知所有股東到場開會，卻故意不開會
    之理，何況衛道公司並非空殼公司，且係改選董監事等攸關
    公司高層經營層級之領導人。
  (三)證人丑○○於檢察官偵查中證稱：「我們這邊有9 個股東，
    他們只有5 個」等語（見偵字第3646號第99頁）。依衛道公
    司章程第12條規定其公司股東會之決議，以代表已發行股份
    總數過數股東之出席，出席股東表決權過半數之同意行之（
    見臺灣省政府建設廳第三科「衛道砂石開發股份有限公司」
    案卷卷內章程）。而依辰○○及被告癸○○於原審時提出90
    年3 月26日該次會議之會議紀錄原稿所記載該次會議出席係
    以代表已發行股份總數156 萬股，超過已發行股份總數300
    萬股之半數以上股東出席，形式上與其章程規定尚無不合。
    而如上所述，當日確有股東5 人出席，是被告癸○○亦無偽
    造臨時股東會議紀錄之必要。被告癸○○、甲○○等辯稱：
    衛道公司於90年3 月26日確有召開股東臨時會應無疑義。
  (四)附於衛道公司案卷內之90年3 月26日股東臨時會議事錄所載
    ，當次會議地點係在公司會議室，出席股東計13人，主席為
    陳建彰，決議推選癸○○、甲○○、己○○為董事，壬○○○為監察人（見上開卷第36頁）。核與被告癸○○及辰○○
    所提出之上開議事錄所載出席股東人數、會議地點、主席均
    不同，是向主管機關提出公司變更登記登記之議事錄確係偽
    造之事實，固堪認定。惟證人即原審共同被告辰○○於原審
    審理時證稱：「會議結束的記錄我請人家打字，我就把紀錄
    交給中康會計事務所辦理」、「（會議記錄是誰請你向經濟
    部辦理公司變更登記？）癸○○委託我處理，我再交會議記
    錄資料給中康事務去辦理」、「參加開會之股東有6 人，蔡
    小姐就把13位股東都列入」等語（見原審(三)卷第10頁）。而
    證人午○○（中康會計事務所登打人員）於原審審理時亦結
    證稱：「是辰○○跟我公公接冾」、「我們幫他們製作書類
    」、「我公公寫資料讓我登打」、「本件從頭到尾都是辰○○跟我公公接冾」等語（見原審(三)卷第42-44 頁）。證人卯
    ○○（中康會計事務負責人）於原審審理時證稱：「資料都
    是辰○○自己簽好、作好再送給伊看而已，伊告訴辰○○程
    序上如何準備、如何做，弄好再送伊那邊」等語（見原審(二)
    卷第93頁）。是股東臨時會後向主管機關申請董監事變更登
    記之事係由被告癸○○委託辰○○轉託其友人卯○○經營之
    中康會計事務所辦理向經濟部中部辦公室申請變更登記，重
    新登打之會議記錄係由午○○將股東13位全部列入，均係辰
    ○○利用不知情之午○○所為，核與被告癸○○、甲○○、
    黃秋月、壬○○○無關，應堪認定。
  (五)關於公訴人所指被告癸○○於90年4 月30日偽造巳○○之申
    請書，再向經濟部中部辦公室申請依公司法第220 條召集股
    東會部分，巳○○於警詢或檢察官偵查中均未經約談或傳喚
    到庭為任何陳述，而其已於96年6 月17日死亡，有戶籍謄本
    1 份附卷可憑（見原審(二)卷第213 頁），則縱依公訴意旨所
    述，辰○○與被告癸○○果曾以巳○○名義製作之申請書向
    經濟部提出上開申請，其行為是否非經巳○○指示或同意，
    均屬無從證明。再者，90年5 月10日衛道公司股東臨時會議
    事錄主席係巳○○，紀錄係己○○（見外放衛道公司案卷第
    71頁）而巳○○業已死亡，基同上理由，亦無從證明該議事
    錄是偽造，至議事錄內不實登載出席股東13人部分，係王仁
    二指使利用不知情之午○○所為，已如前述，亦不能證明與
    被告癸○○有關。綜上卷存之證據尚不能證明被告癸○○、
    甲○○、己○○、壬○○○、黃秋月有參與偽造之行為。
六、綜上所述，被告乙○○被訴恐嚇危害安全罪嫌，被告癸○○
    、甲○○、己○○、壬○○○、黃秋月被訴偽造文書罪嫌均
    屬不能證明，揆諸前開說明，自應就此部分各為被告乙○○
    、癸○○、甲○○、己○○、壬○○○、黃秋月無罪之諭知
    。
七、原審因認被告乙○○被訴恐嚇危害安全罪嫌，被告癸○○、
    甲○○、己○○、壬○○○、黃秋月被訴偽造文書罪嫌均屬
    不能證明，而為渠等無罪之諭知，經核與法並無不合。檢察
    官上訴意旨雖以：(一)證人丑○○、戊○○於警詢及偵查皆證
    述被告癸○○、己○○、甲○○、壬○○○、辛○○均涉犯
    行使偽造私文書罪嫌，及被告乙○○涉犯恐嚇危害安全罪嫌
    。(二)證人丁○○、丙○○、庚○○○於警詢時，皆證述被告
    癸○○、己○○、甲○○、壬○○○、辛○○均涉犯行使偽
    造私文書罪嫌及乙○○涉犯恐嚇危害安全罪嫌。(三)被告乙○○於警詢及偵查時均自白犯罪，其涉犯恐嚇危害安全之罪嫌
    應堪認定。(四)90年初旭一公司負責人已由巳○○變更為方詳
    發，原任衛道公司監察人之巳○○因脫離旭一公司，而無從
    代表該公司參與衛道公司事務，其於90年5 月10召集衛道公
    司股東臨時會並無實益且不符規定，足認前述衛道公司90年
    5 月10日股東臨時會議事錄應係偽造。(五)由華南商業銀行屏
    東分行91年3 月20日 (91) 華屏存字第65號函，可知順盛公
    司匯入被告壬○○○帳戶新臺幣 (下同)1087 萬5000元；另
    由合作金庫91年3 月15日合金南高存字第0910000878號函，
    可知順盛公司匯入辛○○帳戶1,000 萬元，均可佐證被告壬○○○、辛○○與被告癸○○等人就偽造文書罪嫌有犯意聯
    絡及行為分擔等語，指摘原判決此部分不當。惟查：(一)證人
    丑○○、戊○○、丁○○、丙○○、庚○○○就偽造文書部
    分所證，僅能證明渠等未參與90年3 月26日之股東臨時會，
    無從證明衛道公司在90年3 月26日並未召開股東臨時會，亦
    不能證明90年4 月30日偽造巳○○之申請書向經濟部中部辦
    公室申請召集股東會及、偽造90年5 月10日在衛道公司會議
    室，由全體十三位股東出席之會議議事錄部分，被告癸○○
    、甲○○、己○○、壬○○○、黃秋月等亦有參與。(二)被告
    乙○○於警詢及檢察官偵查時係供稱有出面阻止丑○○開採
    砂石，而證人丑○○係證稱被告乙○○有毀損或強制之行為
    ，並未指稱被告乙○○有恐嚇之行為。(三)華南商業銀行屏東
    分行91年3 月20日華屏存字第65號函及合作金庫91 年3月
    15日合金南高存字第0910000878號函均僅能證明資金往來之
    事實，無從證明被告壬○○○、辛○○有偽造文書之犯行。
    (四)旭一公司負責人變更，並不足證明以巳○○之名義向主管
    公司變更登記之機關提出聲請之聲請書係偽造，何況巳○○
    未出面指證係遭偽造。是檢察官執上開事由指摘原判決不當
    ，為無理由，應予駁回。
八、原審共同被告辰○○部分經原審判決後未據上訴，故不另論
    列。
據上論斷，應依刑事訴訟法第368 、第369 條第1 項前段、第36
4 條、第368 條、第299 條第1 項前段，刑法第2 條第1 項、94
年2 月2 日修正公布前刑法第28條、第305 條、第55條、94年2
月2 日修正公布前刑法第41條第1 項，罰金罰鍰提高標準條例第
1 條前段、修正前罰金罰鍰提高標準條例第2 條，現行法規所定
貨幣單位折算新臺幣條例第2 條，中華民國96年罪犯減刑條例第
2 條第1 項第3 款、第7 條，判決如主文。
本案經檢察官陳宗吟到庭執行職務。
中    華    民    國    98    年    4     月    30    日
              刑事第四庭    審判長法  官  蕭權閔
                                  法  官  陳吉雄
                                  法  官  李嘉興
以上正本證明與原本無異。
被告不得上訴。
檢察官如不服本判決應於收受本判決後10日內向本院提出上訴書
狀，其未敘述上訴理由者，並得於提起上訴後10日內向本院補提
理由書狀（均須按他造當事人之人數附繕本）「切勿逕送上級法
院」。
中    華    民    國    98    年    4     月    30    日
                                  書記官  郭榮芳


司法院資訊處製作；財團法人民間司法改革基金會備份。
